臺灣臺北地方法院簡易民事判決
                                 110年度北簡字第20416號
原      告  和運租車股份有限公司

法定代理人  劉源森    
訴訟代理人  林柏均    
            林鴻安    
            童威齊    
被      告  新竹縣農會
法定代理人  李筱華    
訴訟代理人  余能翰    
上列當事人間請求車輛折舊補償金事件，於中華民國111年3月7
日言詞辯論終結，本院判決如下： 
    主  文
被告應給付原告新臺幣玖萬貳仟肆佰元。
原告其餘之訴駁回。
訴訟費用新臺幣參仟伍佰參拾元由被告負擔十分之三，餘由原告
負擔。
本判決原告勝訴部分得假執行。但被告如以新臺幣玖萬貳仟肆佰
元為原告預供擔保，得免為假執行。
    事實及理由
壹、程序事項
    本件依原告所提出之2份車輛租賃契約第13條約定，兩造合
    意以本院為管轄法院，依民事訴訟法第24條規定，本院自有
    管轄權，合先敘明。
貳、實體方面
一、原告主張：被告前與原告簽訂車輛租賃契約，向原告承租車
    牌號碼000-0000號車輛（下稱系爭車輛），約定租賃期間自
    民國107年2月22日起至112年2月21日止，每月為1期，共60
    期，每月租金新臺幣（下同）27,500元。且依行政院頒布之
    車輛耐用年限為44個月，為符合營業稅法規範，故1次簽訂2
    份書面契約（下稱系爭契約），租賃期間各為107年2月22日
    起至110年2月21日止（下稱第1份契約）及110年2月22日起
    至112年2月21日止（下稱第2份契約）。詎被告於租賃期間
    內之第36期提前終止系爭契約，並於110年2月22日將系爭車
    輛交還予原告，依系爭契約第8條第㈢項約定，被告應給付車
    輛折舊損失補償金為未到期租金總和之50％即33萬元【計算
    式：27,500×（60－36）×50％＝330,000】，經原告以存證信函
    催告，被告仍置之不理。爰依系爭契約第8條第㈢項約定提起
    本訴，並聲明：被告應給付原告33萬元。
二、被告方面
（一）被告前總幹事認為用不到系爭車輛，故解除第2份契約，
      並將系爭車輛返還。則自交還車輛之時起，系爭車輛已由
      出租人掌管，與被告無涉，不生折舊損失補償問題。
（二）依民法第421條規定，使用者必須支付租賃物之使用收益
      代價，若未有使用收益，即不須支付代價。則於收回租賃
      物後，原承租人既未使用，若要求支付折舊損失補償金，
      顯屬不當得利，難謂正當行使權利。系爭契約第8條第㈢項
      約定記載於期限內終止契約，交還租賃車輛後，尚要求原
      承租人需支付車輛折舊損失，顯然違背善良風俗、社會道
      德觀念，依民法第72條規定屬無效。又該約定屬定型化契
      約條款，且於承租人有重大不利益，依民法第247條之1規
      定，當屬無效，原告不得請求車輛折舊補償金。
（三）並聲明：原告之訴駁回。
三、原告主張被告向其承租系爭車輛，約定租賃期間自107年2月
    22日起至112年2月21日止，每月為1期，共60期，並簽訂2份
    書面契約，租賃期間各為107年2月22日起至110年2月21日止
    及110年2月22日起至112年2月21日止，被告於租賃期間內之
    110年2月22日將系爭車輛交還予原告等情，業據其提出2份
    車輛租賃契約、車輛及文件點交簽收單、應收展期餘額表及
    新莊中港郵局第3529號存證信函暨回執等件為證（見本院卷
    第13至50頁），並為被告所不爭執，堪信為真實。
四、本院得心證之理由
（一）按「查解除契約，除當事人間有保留解除權之特別約定外
      ，非有法律所規定之解除權不得為之。又行使法定解除權
      ，應具備各該法律所規定之要件」，最高法院83年度台上
      字第1628號裁判意旨參照。被告固抗辯其已解除第2份契
      約云云，惟查被告並未表明其依系爭契約何項約定解除契
      約或有何法定解除權，僅空言稱前總幹事表示用不到車輛
      故解除契約云云，自不生解除效力。
（二）次按「依照當事人一方預定用於同類契約之條款而訂定之
      契約，為左列各款之約定，按其情形顯失公平者，該部分
      約定無效：四、其他於他方當事人有重大不利益者」，民
      法第247條之1第4款定有明文。依該條立法說明可知，此
      類附合契約，通常由工商企業者一方，預定適用於同類契
      約之條款，由他方依其契約條款而訂定之。預定契約條款
      之一方，大多為經濟上較強者，而依其預定條款訂約之一
      方，則多為經濟上之較弱者，為防止契約自由之濫用，爰
      增訂本條，明定附合契約之意義。查被告為農會，並非經
      濟弱勢，以現今車輛租賃市場情形觀之，被告對系爭契約
      第8條第㈢項約定並非全無磋商變更之餘地；且依系爭契約
      本質所生之主要權利義務，或按法律規定加以綜合判斷，
      亦無顯失公平之情形。基於私法自治、契約自由原則，被
      告即應受該約定之拘束。是被告於任意訂立系爭契約後，
      復抗辯系爭契約第8條第㈢項約定違背公序良俗及屬定型化
      契約應受衡平原則限制，依民法第72條、第247條之1規定
      ，該約定應為無效云云，要無可採。
（三）又按系爭契約第8條第㈢項約定：「租賃期滿前，承租人要
      求提前終止本契約時，應於一個月前以書面通知出租人，
      並按下表繳付租賃車輛折舊補償金：『租期內，第三年內
      終止契約之租賃車輛折舊損失補償金＝未到期租金總和×50
      ％』」（見本院卷第19頁），查原告主張被告於租賃期間內
      之第36期提前終止系爭契約，並於110年2月22日將系爭車
      輛交還予原告之事實，業據其提出車輛及文件點交簽收單
      及新莊中港郵局第3529號存證信函為證。觀諸被告所不爭
      執之車輛及文件點交簽收單於「回收狀況」欄係勾選「提
      前」而非「期滿」（見本院卷第33頁）及存證信函所載「
      …因台端於民國110年2月14日（即第36期）時提前終止租
      約…」（見本院卷第49頁）可知，被告確於租賃期間之第3
      6期（即110年1月22日至110年2月21日）提前終止契約，
      是原告主張依系爭契約第8條第㈢項約定，被告應繳付車輛
      折舊補償金，即屬有據。
（四）惟按「當事人得約定債務人於債務不履行時，應支付違約
      金違約金」、「違約金，除當事人另有訂定外，視為因不
      履行而生損害之賠償總額。其約定如債務人不於適當時期
      或不依適當方法履行債務時，即須支付違約金者，債權人
      除得請求履行債務外，違約金視為因不於適當時期或不依
      適當方法履行債務所生損害之賠償總額」，民法第250條
      第1項、第2項定有明文。查系爭契約第8條第㈢項關於承租
      人提前終止契約後應給付系爭車輛折舊補償金之性質，應
      屬損害賠償額預定性質之違約金。而按約定之違約金過高
      者，除出於債務人之自由意志，已任意給付，可認為債務
      人自願依約履行，不容其請求返還外，依民法第252條之
      規定，法院均得酌減至相當之金額；而得予酌減之違約金
      係包括懲罰性違約金及損害賠償額預定性違約金。又是否
      相當，須依一般客觀事實、社會經濟情況及當事人所受損
      害，並債務人若能如期履行債務時，債權人可得享受之一
      切利益為衡量標準，而債務人已為一部履行者，亦得比照
      債權人所受利益，減少其違約金金額（最高法院79年台上
      字第1915號、50年台抗字第55號及49年台上字807號判例
      意旨參照）。本院審酌出租人將資金成本、預期利潤及其
      他人事稅賦成本費用加總計算後，約定分期回收，而自契
      約終止後，承租人需返還租賃物無法使用收益，出租人除
      得取回租賃物使用收益外，亦不再負擔保險、維修等相關
      成本費用等情，並考量原告於110年2月22日取回系爭車輛
      ，被告已支付36期租金共計99萬元，復參酌110年度汽車
      租賃業同業利潤標準表之淨利率為14％，認本件原告所得
      請求之系爭車輛折舊補償金，應酌減為92,400元為適當（
      計算式：660,000×14％＝92,400）。
五、從而，原告依系爭契約第8條第㈢項約定，請求被告給付92,4
    00元，為有理由，應予准許。逾此範圍之請求，為無理由，
    應予駁回。
六、本件事證已臻明確，兩造其餘攻擊防禦方法，於本判決結果
    不生影響，爰不一一論述，併此敘明。
七、本件原告勝訴部分，係就民事訴訟法第427條訴訟適用簡易
    程序所為被告敗訴之判決，依同法第389條第1項第3款規定
    ，應依職權宣告假執行。並依同法第392條第2項規定，宣告
    被告如預供擔保，得免為假執行。
八、訴訟費用負擔之依據：民事訴訟法第79條。本件訴訟費用額
    ，依後附計算書確定如主文所示金額。
中　　華　　民　　國　　111 　年　　3 　　月　　21　　日
                              臺北簡易庭
                                  法  官　郭麗萍
以上正本證明與原本無異。
如不服本判決，應於判決送達後20日內向本庭（臺北市○○區○
○○路0 段000 巷0 號）提出上訴狀。（須按他造當事人之人數
附繕本）。如委任律師提起上訴者，應一併繳納上訴審裁判費。
中　　華　　民　　國　　111 　年　　3 　　月　　21　　日
                                  書記官　陳怡如
計    算    書
項    目                    金  額（新臺幣）      備  註
第一審裁判費                3,530元
合        計                3,530元